【裁判字號】    91,訴,4204
【裁判日期】    920508
【裁判案由】    證券交易法
【裁判全文】
臺北高等行政法院判決                            九十一年度訴字第四二○四號
                              .
    原      告  甲○○
    訴訟代理人  蘇美玲律師
    被      告  財政部證券暨期貨管理委員會
    代  表  人  丁克華（主任委員）
    訴訟代理人  乙○○
右當事人間因證券交易法事件，原告不服財政部中華民國九十一年六月三日台財訴字
第○九一○○一七四一○號訴願決定，提起行政訴訟。本院判決如左：
    主  文
原告之訴駁回。
訴訟費用由原告負擔。
    事  實
緣原告係美亞鋼管廠股份有限公司（下稱美亞公司）董事，於民國（下同）九十年八
月份在集中交易市場各取得及轉讓所屬公司股票五八八、○○○股，未依規定於股票
取得及轉讓後次月向所屬公司申報股權異動，經被告以其違反證券交易法第二十五條
第二項規定，依同法第一百七十八條第一項第一款規定，於九十一年一月二十九日以
（九一）台財證（三）字第○○○七六九號處分書，裁處原告罰鍰新台幣（下同）三
十八萬元。原告不服，提起訴願，遭決定駁回，遂向本院提起行政訴訟。茲摘敘兩造
訴辯意旨如次：
甲、原告方面：
一、聲明：求為判決訴願決定及原處分均撤銷。
二、陳述：
１、參照鈞院八十九年訴字第三四號判決意旨，證券交易法第二十五條之立法意旨係
    貫徹證券交易法之資訊即時公開原則，使投資大眾及主管機關能瞭解公司內部人
    持股異動之情形，並藉以監督，以避免各該人員為自己之利益，從事不法交易，
    進一步達到股權管理、健全證券市場機能及保障投資大眾權益之目標，故為落實
    資訊公開原則，倘公司董事之持股「股數」有「異動、變動」情形，為落實保障
    社會投資大眾，依法須負向所屬公司申報之責任，合先敘明。
２、按證券交易法第二十五條第二項規定，股票持有人所須申報之事務，係以上月份
    之「持有股數變動」情形為限，不及於其他。依該規定之文義解釋，所謂「持有
    股數變動」係指持有之該公開發行股票公司之股份總數變動情形。原告現今持有
    美亞公司股票計三、三五二、○○○股，雖於九十年八月份在集中交易市場賣出
    及買入該公司股票各五八八、○○○股，惟因原告原持有之該公司股票係以融資
    方式買進，依規定於交割日後半年屆至須行賣出，原告為遵守規定，乃於同一時
    間以同一筆交易同時買進及賣出，原告雖有賣出美亞公司股票五八八、○○○股
    ，惟同時買進相同股數之股票，原告持有之股份總數並無任何變動，自無申報之
    必要。倘立法機關認股票持有人一有持股之變動，無論賣出或買進，亦無論總數
    有無變動，均須加以申報，則須於立法時，將規定用語明確化，使人一望即知，
    否則，難因主管機關就上開規定自行擴張解釋，即認原告違法。況行政罰係國家
    予人民不利益處分之行為，應有罪刑法定原則之適用，應禁止國家使用擴張解釋
    之方法，擴大法律適用之範圍，用以課處不利人民之處分。被告就上開規定，超
    出文字用語，依一般文義解釋範圍外之擴張解釋方式，逕認原告違法據以裁處，
    顯有違誤。
３、被告稱證券交易法第二十五條規定之立法目的，係貫徹證券交易法之資訊公開原
    則云云。惟上開原告賣出及買進股票之行為，不惟賣出及買進之股票均屬同種類
    ，股數亦均相同，不過係原告為符規定而為上開賣出、買進之動作而已，原告並
    未因此增加或減少持有之股份總數，對上開立法目的全然無礙。是原告於形式上
    持有股數並無變動，依該規定之文義，本不在申報之列，且實質上原告一賣一買
    之行為，與上開規定欲達成之立法目的全無妨礙，原告究有何違反之處？被告就
    此避而不談，徒以司法院釋字第二七五號解釋，認原告縱無故意，難謂無過失云
    云，逕裁處原告三十八萬元罰鍰，難令原告甘服。
４、退步言，縱認原告有悖於證券交易法第二十五條第二項規定，依同法第一百七十
    八條規定，有裁處罰鍰之必要。惟證券交易法第一百七十八條所定罰鍰標準，係
    「十二萬元以上六十萬元以下」，依原告違反情節，顯非嚴重，被告亦不認為原
    告係出於故意，對投資大眾權益保障無損，亦對證券交易法立法目的之達成無礙
    。況本件美亞公司之股票僅為六元多之低價，原告亦非出於故意之情況，究有何
    理由重處原告三十八萬元罰鍰？按罰鍰之數額固為被告之行政裁量，惟應遵循比
    例原則，否則對違反情節是否重大及是否故意全不加以衡量，豈非流於專斷、失
    衡，徒惹民怨？
５、按「行政機關行使裁量權，並非不受任何拘束，其裁量權之行使，除應遵守一般
    法律原則（如誠實信用原則、平等原則、比例原則）外，亦應符合法律授權之目
    的，並不得逾越法定之裁量範圍，證券交易法第一百七十八條第一項第四款規定
    得對公開發行公司之董事、監事處以銀元二萬元以上十萬元以下之罰鍰，即規定
    針對不同之違規程度，輕重之違章情節，予以相對之處罰。主管機關於裁處時，
    固有其裁量之權限，惟就不同之違法事實裁處罰鍰，若未分辨其不同情節，自不
    符合法律授權裁量之旨意，即出於恣意而有裁量怠惰，所為處分即屬違法。換言
    之，立法機關制定罰鍰額度之上下限，授權行政機關裁量權者，行政機關固得於
    該罰鍰之上下限內選擇適當之額度，惟應依受處罰之違規事實情節，考量立法授
    權目的為之。否則縱其裁處之罰鍰並未逾越法律規定之上限額度，亦損及立法授
    權行政機關裁量權之行使。」最高行政法院九十年度判字第二二○四號判決揭明
    斯旨。另參照被告就鈞院八十九年度訴字第二一六○號違反證券交易法案件，行
    為人黃葉冬梅未依規定申報轉讓持股二、九○○、○○○股，僅依證券交易法第
    一百七十八條第一項第一款規定，裁處十八萬元罰鍰，反觀本件原告買賣之股數
    僅五八八、○○○股，僅約該案轉讓股數之五分之一，被告逕重罰原告三十八萬
    元罰鍰。況原告係為符法律規定而為該賣出及買進同種類、同數額股票之行為，
    對上開證券交易法之立法目的全然無礙，違章情節及違規程度亦均較該案為輕，
    被告全未考量，未就不同情節及程度為相對應之處分，甚將原告重罰達二倍有餘
    ，不僅違反上開最高行政法院判決所示之基本原則，亦有輕重失衡，難令原告甘
    服。
乙、被告方面：
一、聲明：求為判決駁回原告之訴，訴訟費用由原告負擔。
二、陳述：
１、按「公開發行股票公司之董事、監察人、經理人及持有股份超過股份總額百分之
    十之股東，應於每月五日前將上月份持有股數變動情形向公司申報；公司應於每
    月十五日以前，彙總向主管機關申報，必要時主管機關得命令其公告之。」、「
    第二十二條之二第三項之規定（即包含配偶、未成年子女及利用他人名義持有之
    股票），於計算前二項持有股數時準用之。」、「違反第二十二條之二第一項、
    第二項、第二十五條第一項、第二項．．之規定者，處新台幣十二萬元以上六十
    萬元以下罰鍰。」證券交易法第二十五條第二項、第三項及第一百七十八條第一
    項第一款分別定有明文。次按「人民違反法律上之義務而應受行政罰之行為，法
    律無特別規定時，雖不以出於故意為必要，仍須以過失為其責任條件。但應受行
    政罰之行為，僅須違反禁止規定或作為義務，而不以發生損害或危險為其要件者
    ，推定為有過失，於行為人不能舉證證明自己無過失時，即應受罰．．。」司法
    院釋字第二七五號解釋意旨可資參照。
２、原告係上市公司美亞公司之董事，其於九十年八月份在集中交易市場取得及轉讓
    所屬公司股票五八八、○○○股，未依規定於股票取得及轉讓後次月向所屬公司
    申報股權異動，原告稱係因融資買進股份期限屆至，遂將融資持有之五八八、○
    ○○股，於九十年八月份，於同一日，在集中交易市場買賣相同數額股票，所持
    股數總額並無增減，且本案處罰過重云云。惟按證券交易法第二十五條規定，內
    部人取得或轉讓所屬公司股票後，須於次月向所屬公司申報，其立法目的係貫徹
    證券交易法之資訊公開原則，使投資大眾瞭解公司重要人員持股異動之情形，藉
    以監督、避免各該人員為自己之利益，從事不法交易，進一步達到股權管理、健
    全證券市場機能及保障投資大眾權益之目標。且被告要求上市櫃公司每月申報之
    股權異動資料包括取得、轉讓及持股餘額，是法令已明定持有股數變動情形應申
    報，原告亦自承於九十年八月份確於證券集中交易市場取得及轉讓所屬公司股份
    各五八八、○○○股，因持股總額並未變動，認無須向所屬公司申報云云，惟其
    持股異動情形未申報，已違上開規定，難以持股餘額未變動為由據以免責。
３、有關原告援引鈞院八十九年度訴字第二一六○號案件乙節。惟該案行為人黃葉冬
    梅係違反證券交易法第二十二條之二規定，本案原告則係違反證券交易法第二十
    五條規定，違規行為並不相同。另案外人黃葉冬梅違規時點為八十八年四月，依
    當時證券交易法第一百七十八條規定，係裁處「二萬元以上十萬元以下罰鍰」（
    即新台幣六萬元至三十萬元），被告爰對其違規行為裁處六萬元罰鍰（即新台幣
    十八萬元），反觀原告違規行為發生於九十年八月，依八十九年七月十九日公布
    修正之證券交易法第一百七十八條規定，罰鍰金額調高為新台幣十二萬元至六十
    萬元。又被告為使執行違規行為之處罰標準有一致性，以約束被告處分權之行使
    ，訂有處罰之標準，該項標準亦曾於八十九年七月配合證券交易法第一百七十八
    條規定修正內容進行調整，將處罰金額提高，是上開二案違規時點、處罰金額之
    依據標準均不相同，不能逕以違規股數多寡相較罰鍰金額大小。從而，被告衡酌
    原告違規情節，依證券交易法第一百七十八條第一項第一款規定，裁處原告三十
    八萬元罰鍰，核屬適法允當，並無裁量過當之情事。
４、亦即，被告為配合八十九年七月間證券交易法之修法，由內部自行訂定違反證券
    交易法第二十五條規定之裁量基準（乃被告於八十九年間配合證券交易法修法所
    訂定，當時並無行政程序法之適用），本件行為時（九十年八月間）係在證券交
    易法修法後，故應適用修正後之處罰標準，被告係以未申報股數為級距作為裁量
    處罰標準，原告未申報總股數超過一百萬股（即買進、賣出各五八八、○○○股
    ），依裁量基準，原應衡酌處罰四十八萬至六十萬元間，惟經斟酌原告違規情節
    後，降低罰鍰金額為三十八萬元，仍在法條規定處罰金額範圍內，並無裁量濫用
    之虞。
    理  由
一、被告代表人原為朱兆銓，嗣變更為丁克華，茲由其具狀聲明承受訴訟，核無不合
    ，應予准許。
二、按公開發行股票公司之董事、監察人、經理人及持有股份超過股份總額百分之十
    之股東，應於每月五日以前將上月份持有股數變動之情形，向公司申報；公司應
    於每月十五日以前，彙總向主管機關申報，必要時主管機關得命令其公告之；如
    有違反，處新台幣十二萬元以上六十萬元以下罰鍰，分別為行為時證券交易法第
    二十五條第二項及第一百七十八條第一項第一款所規定。
三、本件原告係美亞公司董事，於九十年八月份在集中交易市場各取得及轉讓所屬公
    司股票五八八、○○○股，未依規定於股票取得及轉讓後次月向所屬公司申報股
    權異動，經被告以其違反證券交易法第二十五條第二項規定，依同法第一百七十
    八條第一項第一款規定，裁處原告罰鍰三十八萬元，原告不服，提起訴願遭駁回
    之事實，為兩造所不爭執，並有內部人持股異動事後申報異常資料表、被告九十
    一年一月二十九日（九一）台財證（三）字第○○○七六九號處分書、財政部九
    十一年六月三日台財訴字第○九一○○一七四一○號訴願決定書附卷可稽，自堪
    信為真實。
四、原告主張其因融資需求，於九十年八月間同日買進、賣出相同股數之美亞公司股
    票，因其持有股票總股數並無變動，自毋庸向被告申報股權變動；又縱認其未向
    被告申報股權變動仍應加以處罰，惟其並無故意炒作股票之惡性，被告未慮及此
    ，僅依股權變動數量之多寡作為裁量基準，並據以裁處原告三十八萬元罰鍰，顯
    有裁量濫用之嫌（詳如事實欄所載）云云。惟查：
１、證券交易法第二十五條之立法意旨在於貫徹證券交易法之資訊即時公開原則，使
    投資大眾及主管機關能瞭解公司內部人持股異動之情形，並藉以監督，以避免各
    該人員為自己之利益，從事不法交易，進一步達到股權管理、健全證券市場機能
    及保障投資大眾權益之目標。而為達公司內部人證券交易資訊透明化之目的，證
    券交易法第二十五條第二項之申報作為義務，應指公開發行股票公司之董事、監
    察人、經理人及持有股份超過股份總額百分之十之股東，一有買進或賣出股票之
    情形（此即所謂「持有股數變動之情形」，如謂應以買進及賣出股票總和變動始
    應申報，則法條應改規定為「持有『總』股數變動之情形」），即應於每月五日
    以前向公司申報，非得由任何人（包含原告及被告）先行判斷對於證券交易市場
    是否造成影響再決定是否申報，否則，將無以達成證券交易法第二十五條之立法
    目的。查原告為美亞公司董事，其於九十年八月份在集中交易市場各取得及轉讓
    所屬公司股票五八八、○○○股，而未事後申報之消極不作為，既已違反證券交
    易法第二十五條第二項規定之作為義務，核屬按其情節應注意並能注意而不注意
    ，而此係因可歸責於原告之過失責任所致，依司法院釋字第二七五號解釋意旨，
    自當論處，是被告依證券交易法第一百七十八條第一項第一款規定對原告裁罰，
    即無不合。至於原告取得及轉讓股票之動機及結果如何，均不能藉此解免其應負
    之責任。
２、被告為配合八十九年七月十九日總統令修正公布證券交易法第一百七十八條提高
    罰鍰金額標準為「新臺幣十二萬元以上六十萬元以下罰鍰」之規定，乃自行訂定
    違反證券交易法第二十五條規定之裁量基準（事後申報處罰標準），該處罰標準
    分為六個級距，即未申報股數二十萬股以下罰十二萬元（另規定有例外情形）；
    超過二十萬股至四十萬股罰十八萬元；超過四十萬股至六十萬股罰二十四萬元；
    超過六十萬股至八十萬股罰三十萬元；超過八十萬股至一百萬股罰三十六萬元；
    以及超過一百萬股，視個案有無累犯、股價異常、掏空公司資產等情事予以衡酌
    處罰四十八萬至六十萬元。有被告所提出「事後申報『處罰標準』修正對照表」
    為憑。則本件原告於九十年八月份在集中交易市場各取得及轉讓系爭股票五八八
    、○○○股，合計未申報總股數已超過一百萬股，依上開處罰標準，原應處罰四
    十八萬至六十萬元間，惟經被告斟酌原告違規情節後，降低罰鍰金額為三十八萬
    元，仍在法定處罰金額範圍內，核無原告所訴原處分濫用裁量之虞。
３、至原告援引本院八十九年度訴字第二一六○號案件，主張本件裁罰過重乙節。查
    本院八十九年度訴字第二一六○號案件之行為人黃葉冬梅係違反證券交易法第二
    十二條之二規定，本案原告則係違反證券交易法第二十五條規定，渠等違規行為
    並不相同。另案外人黃葉冬梅違規時點為八十八年四月，依當時證券交易法第一
    百七十八條規定，係裁處「二萬元以上十萬元以下罰鍰」（即新台幣六萬元至三
    十萬元），被告爰對其違規行為裁處六萬元罰鍰（即新台幣十八萬元），而原告
    違規行為發生於九十年八月，依八十九年七月十九日修正公布之證券交易法第一
    百七十八條規定，罰鍰金額調高為新台幣十二萬元至六十萬元。是上開二案違規
    時點、處罰金額之依據標準均不相同，不能逕以違規股數多寡相較罰鍰金額大小
    而主張本件處分裁量過當。
五、綜上所述，原告起訴論旨，均無可採。從而，被告經衡酌原告違規情節後，裁處
    原告三十八萬元罰鍰，徵諸前揭規定，洵屬有據，訴願決定予以維持，亦無不合
    。原告復執前詞聲明撤銷，為無理由，應予駁回。
據上論結，本件原告之訴為無理由，爰依行政訴訟法第九十八條第三項前段，判決如
主文。
中    華    民    國    九十二      年      五        月        八      日
                               臺 北 高 等 行 政 法 院  第 六 庭
                                           審 判 長 法  官  林樹埔
                                                    法  官  闕銘富
                                                    法  官  曹瑞卿
右為正本係照原本作成。
如不服本判決，應於送達後二十日內，向本院提出上訴狀並表明上訴理由，如於本判
決宣示後送達前提起上訴者，應於判決送達後二十日內補提上訴理由書（須按他造人
數附繕本）。
中    華    民    國    九十二      年      五        月        八      日
                                                    書記官  方偉皓


司法院資訊處製作；財團法人民間司法改革基金會備份。
